【裁判字號】    88,重訴,2699
【裁判日期】    890718
【裁判案由】    損害賠償
【裁判全文】
臺灣臺北地方法院民事判決  八十八年度重訴字第二六九九號
    原      告  甲○○
    訴訟代理人  古清華律師
    被      告  乙○○      籍.
                            現住嘉義市劉厝里扳子林六十號（嘉義榮民醫院）
    訴訟代理人  陳德義律師
右當事人間損害賠償事件，本院判決如左：
    主    文
被告應給付原告新台幣仟伍佰陸拾肆萬貳仟壹佰捌拾捌元，及自民國八十八年二月
二十六日起至清償日止，按年息百分之五計算之利息。
原告其餘之訴駁回。
訴訟費用由被告負擔百分之九十；餘由原告負擔。
本判決原告勝訴部分，於原告以新台幣壹仟壹佰捌拾捌萬壹仟元為被告供擔保後，得
假執行。但被告如於假執行程序實施前，以新台幣仟伍佰陸拾肆萬貳仟壹佰捌拾捌
元為原告預供擔保，得免為假執行。
原告其餘假執行之聲請駁回。
    事    實
甲、原告方面：
一、聲明：被告應給付原告新臺幣（下同）仟玖佰貳拾肆萬捌仟貳佰肆拾柒元，及
    自起訴狀繕本送達翌日起至清償日止，按週年利率百分之五計算之利息。並願供
    擔保請准宣告假執行。
二、陳述：
（一）原告與被告於八十三年二月二十日，舉行公證結婚，婚後兩人尚稱恩愛。俟被
      告於八十三年底，因奉派前往宜蘭縣頭城鎮支援醫療服務之際，結識當時任職
      於頭城衛生所之訴外人許舒茜，二人即私下交往。嗣於八十四年七、八月間，
      原告發現右邊乳房有不明硬塊及不正常褐色分泌物，即向擔任台北榮民總醫院
      家庭醫學科總住院醫師之被告求診，被告診療後發現原告之右邊乳房，確實出
      現硬塊，乳頭並有褐色分泌物，據其專業知識判斷可能罹患乳癌。詎被告當時
      因與訴外人許舒茜交往，竟故意不告知原告可能已罹患乳癌之診斷結果，卻告
      知原告該等症狀僅為女人之正常生理現象，並非任何疾病的徵兆，使原告未再
      多心，亦未做任何進一步的醫學檢查。俟至八十四年底、八十五年初，原告右
      邊乳房之硬塊部分，除原有之徵狀外，又發生流出血絲之情形，原告再度向被
      告求診，被告於診療後，竟以係因原告洗澡摩擦該處太用力所致，蓄意誤導原
      告相信各徵兆，並非任何疾病之徵兆。再至八十五年間，原告因先前之症狀不
      僅未見消解，且腫塊部分持續增大，更開始發生劇痛，原告因此又向被告求診
      ，並欲另行求診乳房專科醫師，卻遭被告嚴厲制止，直至八十六年三月十五日
      ，原告因病倒經家人送至和信治癌中心醫院（原名財團法人辜公亮基金會孫逸
      仙治癌中心醫院）就診，經楊博勝醫師診療後，始知悉原告已有腋下淋巴腺腫
      大，乳房硬塊已達直徑九公分，屬於乳癌第三期。後原告始發現被告與訴外人
      許舒茜，早於八十五年十二月二十三日，舉行訂婚儀式。是原告因被告之侵權
      行為，自八十六年四月起，因無法及時治療，致病情加重，尚失勞動能力無法
      工作，而原告原任職月旦出版社股份有限公司（下稱月旦公司）之副總編輯，
      每月薪資肆萬零伍佰元，至原告六十五歲退休為止，減少三十一年之勞動收入
      ，共玖佰貳拾肆萬捌仟佰肆拾柒元，且受有精神上之痛苦，原告請求仟萬
      元之慰撫金。爰依民法第一百八十四條第一項前段、第一百九十五條之規定，
      請求被告給付仟玖佰貳拾肆萬捌仟貳佰肆拾柒元，及自起訴狀繕本送達翌日
      起至清償日止，按週年利率百分之五計算之利息。
（二）對被告抗辯所為之陳述：
  １、原告自八十四年七月間起至八十六年三月十五日止，曾先後多次因自己乳房之
      異常，向被告求診，此為被告於刑事案件偵查中所承認，是被告除身為原告之
      配偶外，亦為原告之醫師，依法對原告之求診，負有即時治療與繼續治療，或
      立即安排進一步檢查等義務，以確定該乳房之異狀是否屬於惡性，再進行下一
      步之治療，而被告卻從未踐行繼續治療、或安排檢查之義務。因依現行醫學上
      對乳房疾病之診斷程序，倘若病人自行觸摸到乳房有腫塊時，即應向醫師求診
      ，醫師初步觸摸到乳房之腫塊，應進行乳房超音波、乳房Ｘ光攝影、細針抽吸
      細胞學檢查，以確定乳房腫塊是否為乳癌即惡性腫瘤，或是纖維腺瘤、囊腫，
      或是纖維囊腫變化等。若確為乳癌，醫師應進一步安排病患進行組織切片檢查
      。然被告於前述長達一年八個月之期間，明知原告右邊乳房有不明原因之腫塊
      、不正常分泌物、乳頭有出血、併有劇痛等症狀，卻未安排原告進行任何一項
      醫學檢查，反之一再向原告保證該等症狀，並無問題，更故意以各種保證性、
      安撫性之言語，阻止原告另行就醫，致使原告之乳癌病情，第一期惡化為第三
      期，被告已違背其對原告應履行之作為義務。
  ２、另被告之不作為與原告乳癌病情，由第一期惡化為第三期之結果間，有相當因
      果關係。按最高法院七十六年台上字第一五八號判決表示：「--所謂相當因果
      關係，係以行為人之行為所造成的客觀存在事實，為觀察之基礎，並就此客觀
      存在事實，依吾人智識經驗判斷，通常均有發生同樣損害結果之可能者，該行
      為人之行為與損害之間，即有因果關係。」而本件被告於八十四年七月間，對
      原告進行第一次診察時，原告當時對被告主訴症狀為右乳下半部，生有一個約
      一公分半至二公分左右的不明腫塊，依現今之醫學分類，當時原告之病情已表
      現乳癌第一期的症狀，是被告當時即已明知原告患有乳癌第一期。然被告卻未
      依前述乳房疾病診斷正當程序，對原告進行進一步醫學檢查與積極治療。俟至
      八十四年七月間，原告又因病症惡化，多次向被告求診，仍遭被告蓄意藉故拖
      延，並進而阻礙原告進行乳癌之相關檢查與治療。被告此一不作為之行為，致
      使原告延誤治療，於八十六年三月十五日，因右乳腫塊已擴散到九公分乘以七
      點五公分乘以五點五公分大小，且腋下淋巴亦發生腫大。則原告之乳癌由八十
      四年七月間之第一期，得高度治癒的情況，因被告之不作為，延誤檢查與治療
      之關鍵時機，至八十六年三月間，已惡化為第三期，治癒率極低，與被告之不
      作為，具相當因果關係。
  ３、乳癌的自然病史，依據我國台大醫學院外科教授張金堅博士所著「乳房醫學」
      一書指出：「在十九世紀末期，於美國費城有一位著名的外科醫師克羅斯，他
      觀察一百位未經治療之乳癌病人，結果發現，從乳部發現乳癌到皮膚之有癌細
      胞蔓延，平均約需經過十四個月，如果再隔六個月，則發現有皮膚潰爛的現象
      ，再隔兩個月，則發現乳癌蔓延到胸大肌及胸小肌，而使整個乳房固著於胸壁
      不動。至於從一側乳房之乳癌，蔓延到另側乳房，平均約經二年，而從發現乳
      部癌症至同側腋下淋巴轉移之時間，統計約需十五個月。從初期乳癌到造成遠
      處轉移所需時間，據他觀察與統計，百分之二十五之病人祇需一年，百分之五
      十之病人需一至三年，另外百分之二十五之病人則需三年以上。」再依張金堅
      博士有關乳癌分期之研究，依其所著之「乳房醫學」一書，對於乳癌臨床上的
      分期有，定義認為：「第一期：乳房內之硬塊直徑小於二公分，這種硬塊大部
      分無痛性，觸摸之可移動。乳癌侷限在乳房組織之內，還沒有淋巴腺轉移。第
      二期：乳房內硬塊的直徑在二至五公分之間，或比五公分稍大而已，因為硬塊
      較大，乳房表面的皮膚可能會受牽扯而凹陷、萎縮，乳房會有輕微不適感。此
      期可能有，也可能還沒有淋巴腺轉移，如果有淋巴腺轉移，可在腋下摸到腫大
      的淋巴腺。第三期：乳房內硬塊直徑大於五公分以上。乳房表面可能出現潰瘍
      ，或成橘皮樣變化，乳頭可能有異樣之分泌物。淋巴腺已有轉移，乳房附近的
      皮膚及乳房下之肌肉也有轉移。第四期：乳癌益形惡化或擴散，蔓延到胸壁，
      波及胸骨，有時造成肋膜積水，並且整個乳房固著胸壁無法移動，甚至造成遠
      處轉移--。」
  ４、乳癌各期之治癒率與存活率，依現行醫學的技術因乳癌不同的期別，也分別用
      不同的治療方法。對於第一期、第二期的乳癌病患，仍是以外科手術為主，至
      於第三期的乳癌病患，則除了外科療法之外，尚須輔以放射線治療、化學療法
      、荷爾蒙療法或免疫療法。第四期的乳癌患者，則癒後極差，外科療法也幫不
      上忙。而依據不同的專業醫學統計報導，不同期別的乳癌，若接受適當且及時
      之治療後，其各期的治癒率與存活率，將有生與死間的巨大差異。例如依據「
      癌症治療」（Cancer Treatment）第四版第三三四頁，表二六之七所載：第一
      期乳癌，經治療後治癒率五四加減百分之三，五年的存活率為百分之九十五，
      十年存活率百分之六十五。第二Ａ期乳癌，經治療後治癒率二七加減百分之一
      ，五年的存活率百分之八十五，十年存活率百分之五十五。第三Ａ期乳癌，經
      治療後治癒率一九加減百分之二，五年的存活率百分之五十二，十年存活率百
      分之四十。第四期乳癌，經治療後治癒率二加減百分之一，五年的存活率百分
      之十七，十年存活率百分之五。全部各期乳癌平均治癒率三五加減百分之一。
      另依據我國榮民總醫院統計一九七九年至一九八七年間，各期乳癌五年存活率
      為：零期，百分之百；第一期，百分之八十三點二；第二期，百分之七十四點
      二；第三Ａ期，百分之四十一點五；第三Ｂ期，百分之十三點九；第四期，百
      分之七點九。又依據原告目前接受治療之和信治療中心醫院，臨床統計結果，
      該中心的各期乳癌病人五年存活率：零期，百分之百；第一期，百分之九十七
      點四；第二Ａ期，百分之八十八點一七；第二Ｂ期，百分之八十五點八七；第
      三Ａ期，百分之七十六點七二；第三Ｂ期，百分之五十七點八一；第四期，百
      分之四十二點零一。再根據米蘭（Milan）統計自一九七三年至一九八○年間
      ，第一期癌症治療後，病患存活率及癌症復發率：接受乳房保留之乳癌手術存
      活率為百分之九十二，乳癌復發率為百分之四；接受修正之乳房根除手術，存
      活率為百分之九十，乳癌復發率為百分之二。復根據美國國家癌症中心（
      National Cancer Institute, USA），統計自一九七九年至一九八七年，第一
      期及第二期癌症治療後，病患存活率及癌症復發率：接受乳房保留之乳癌手術
      ，存活率為百分之八十九，乳癌復發率為百分之十九；接受修正之乳房根除手
      術，存活率為百分之八十五，乳癌復發率為百分之六。而被告於八十四年七月
      間，原告向其求診，訴稱右乳有一約二公分的腫塊，若依現行之一般乳房疾病
      治療程序，對原告進行適當之診察與治療時，則依一般之經驗法則，原告之乳
      癌，將會因為接受適當手術切除治療，並輔以其他的放射線，或者是輔助治療
      方式，原告之乳癌治癒希望將高達百分之五十七。原告也僅止於受到乳房切除
      手術，及其他治療方法之微小代價，但可治癒乳癌此一致命惡疾。然被告卻利
      用原告之信賴，多次向其求診之機會，進而明知原告已有高度可能性罹患乳癌
      第一期，卻嚴重違背常規，未盡一位專業醫師所應採取的診療程序，顯為蓄意
      繼續放任原告之癌症病情惡化，再利用乳癌自然惡化之必然因果關係，使原告
      乳癌病情惡化。此一情狀，足以證明被告之惡意不作為，致使原告之癌症病情
      惡化，被告之行為與原告之損害間，具有相當因果關係。
  ５、又被告為家庭醫學科之專科醫師，受過內科、外科、婦產科與小兒科之訓練，
      依我國衛生署發布之家庭醫學科專科醫師訓練課程綱要，取得家庭醫學科專科
      醫師，應在三年內完成，包括為期八個月的內科訓練，訓練的項目包含「正確
      的病史問診和理學檢查」、「熟習健康檢查，檢查結果判讀及健康指導」。且
      必須至外科接受為期兩個月的訓練，訓練項目亦包括「一般外科門診的處理」
      。更必須在婦產科，接受為期三個月的訓練，其中「婦科一般檢查」為訓練項
      目之一。此外，根據台北榮民總醫院所公布資料顯示，被告曾於該院家庭醫學
      科擔任住院醫師，自八十四年起，即擔任該院家庭醫學科的總住院醫師。而依
      台北榮民總醫院家庭醫學科所公布之資料，該科之專科醫師，必須完成一般外
      科一個月、婦科一個半月之訓練。被告以台北榮民總醫院家庭醫學科之資歷，
      當然接受過前述一般外科與婦科之專業訓練。另被告曾跟隨台北榮民總醫院乳
      房外科權威醫師王惠暢，學習乳房疾病之診斷與治療，亦於台北榮民總醫院一
      般外科中，接受乳房疾病特別門診的跟診訓練。另被告於原告向其多次求診期
      間，同時亦以醫學專家的身分，親譯一篇癌症症狀之醫學教育用書。是以被告
      前述之醫學訓練背景與專業知識，明知乳房有不明腫塊、腫塊增大、乳頭出血
      、不正常分泌物，皆是罹患乳癌的高度指標徵狀，被告卻蓄意違反醫學診斷常
      規，刻意阻斷原告接受儀器的檢查，利用原告乳癌自然惡化，必有可致命的自
      然因果關係，被告之侵權行為，事屬明確。
三、證據：提出證明書、結婚公證書、診斷證明書、台北地方法院檢察署起訴書、本
    院八十七年度訴字第一五六五號判決、八十七年五月二十五日臺北地院檢察署偵
    察筆錄、八十七年六月十二日臺北地院檢察署偵察筆錄、「醫事刑法要論」部分
    內容影本、財團法人乳癌防治基金會發行之推廣手冊、「乳房醫學」部分內容影
    本、癌症治療第四版第三三四頁表二六之七、榮民總醫院乳癌統計資料、和信醫
    院乳癌臨床統計資料、米蘭之統計資料、乳癌治療比較圖、衛生署發布公告之「
    家庭醫學科專科醫師訓練課程綱要」、台北榮民總醫院家庭醫學科簡介資料、台
    北榮民總醫院之門診單、被告所親譯之癌症書籍部分、不起訴處分書各一份為證
    。
乙、被告方面：
一、聲明：駁回原告之訴及假執行之聲請；如受不利之判決，願預供擔保，請准免為
    假執行。
二、陳述：
（一）被告從未有原告所稱之企圖謀殺原告，企圖剝奪原告之生命權，致嚴重損害原
      告之身體及健康等情事，自無賠償原告精神慰撫金之理。被告於八十四年間僅
      為住院醫師，並非如原告所述之資深專科醫師，且亦從未替原告看診，更未阻
      止、亦無法阻止原告至醫院就診。而依醫師法第八條之二第一項規定，醫師執
      業，應在所在地衛生主管機關核准登記之醫療機構為之，亦即除非在衛生主管
      機關核准登記之醫療機構，否則不能執行醫療業務。就被告而言，當時經衛生
      主管機關核准登記之醫療機構，乃台北榮民總醫院，是被告僅能在台北榮民總
      醫院執行醫療業務，而不得在他處執行業務。再者，被告實際上亦從未在自宅
      內執行醫療業務，從未為人看診，此觀台北榮民總醫院八十九年三月二十四日
      （八九）北總字第二二五七○號函，回覆台灣高等法院時，所稱「本院歷來頒
      有相關規定，要求各醫療單位所屬醫師，不得在外自行開業或兼業，經查本院
      列管案件，並無乙○○醫師自行在外開業或兼職之資料。」即足以證明被告事
      實上，並未自行在外開業，既未自行在外開業，亦無任何醫療器具，自不可能
      為原告看診，即不可能與原告發生醫療契約關係，亦即絕不致與原告成立醫病
      關係。再就現實生活以觀，夫妻中一方具有醫師資格時，無醫師資格之一方，
      向另一方詢問關於醫學之事項時，其內心之意思，乃屬家居生活之夫妻間之對
      談，而非係出於求診之意思，至於回答之一方，亦係出於夫妻間對談之意思而
      回答，亦非係出於看診之意思。此乃因醫師仍應有其家居生活及夫妻生活，並
      非始終立於醫師之地位。本件被告與原告間亦如是，被告與原告為夫妻關係，
      並無醫病關係存在，除前所述依法律規定，被告不得在台北榮民總醫院以外之
      場所為人看診，事實上亦從未在自宅內為看診行為外，原告實際上亦均係至台
      北榮民總醫院，向其他醫師求診。綜合以觀，足見原告所為，實非係求診行為
      ，被告更非係接受原告求診，二人間並無醫病關係存在，當亦不發生醫療契約
      。俟被告調職至嘉義榮民醫院，原告與被告一同居住嘉義期間，原告仍未在嘉
      義榮民醫院就診，均仍返回台北榮民總醫院就診。
（二）另依台北榮民總醫院，於八十九年三月二十四日，以（八九）北總字第二二五
      七○號函，回覆台灣高等法院時，其說明二末段載稱：「--乳房有異常硬塊時
      ，其鑑別診斷包括多種疾病，但觸診本身很難明確診斷乳癌。」是依該函可知
      ，縱認被告曾為觸診行為，仍無從判斷原告係罹患乳癌，則被告既無從判斷是
      否為癌症，被告何來故意不告知診斷結果及積極誤導原告之情事可言。再按，
      刑法第十五條第一項規定，對於一定結果能防止而不防止之責任，以對於一定
      結果之發生，法律上有防止之義務者為限；最高法院二十八年上字第三九七四
      號著有判例。又刑法第十五條第一項規定，係指消極行為之犯罪與積極行為之
      犯罪，在法律上有同一之效果，並非對於犯罪行為之意思要件，特別設有例外
      規定，故該項行為，縱令客觀上係違反法律上之防止義務，如行為人主觀上並
      無犯罪故意，除應論過失犯者外，仍不成立犯罪，最高法院二十九年上字第二
      七七六號亦著有判例。本件被告與原告間並無醫病關係，不發生醫療契約，且
      被告未阻止原告就診。縱認為兩造間應成立醫病關係，醫生之於病人，仍無刑
      法第十五條所稱對於一定結果之發生，法律上有防止義務之情形。故無任何證
      據，足以證明被告主觀上有犯罪之故意，被告自不構成殺人未遂或使人受重傷
      之罪責，亦不應負擔賠償之責任。
（三）按當事人主張有利於己之事實者，就其事實有舉證之責任，民事訴訟法第二百
      七十七條定有明文。是依上述條文規定可知，原告自應就其主張之被告企圖謀
      殺原告，致嚴重損害原告之身體及健康，及其勞動力喪失等情負舉證之責任。
      又身體或健康受侵害，而減少勞動能力者，其減少及殘存勞動能力之價值，不
      能以現有之收入為準。蓋現有之收入，每因特殊因素之存在，而與實際所餘勞
      動能力不能相符，現有收入高者，一旦喪失其職位，未必能自他處獲得同一待
      遇，故所謂減少及殘存勞動能力之價值，應以其能力在通常情形下可能取得之
      收入為標準，最高法院亦著有六十一年台上字第一九八七號判例。是退一步言
      ，縱認原告月薪為肆萬零伍佰元，徵諸上述最高法院判例意旨觀之，原告仍不
      得據此數額以為請求。且被告否認原告提出月旦公司出具之證明書為真正，因
      依該證明書之記載，原告係自八十六年八月起留職停薪，是縱認該證明書為真
      正，亦足見原告之勞動力並未喪失，否則何致會留職停薪。縱認該證明書為真
      正，依該證明書之記載，原告於八十六年一月間，係石上顧問股份有限公司之
      顧問，並非月旦公司之副總編輯，其每月薪水若干則並不知悉，其係留職停薪
      ，此亦足徵原告勞動力並未喪失，否則何致會留職停薪。另原告並未敘明其勞
      動能力究係如何喪失，及因何喪失。甚且，原告於刑事案件中，自偵查、一審
      、以迄二審審理時，每一庭期均必到庭應訊，並當庭以筆記被告及相關人等之
      陳述，此均有刑事訴訟卷宗可稽；似此實難令人相信其有勞動力喪失之情形，
      且適足證明其勞動力並未喪失。原告早年即患有類風溼性關節炎，此病症會使
      患者之關節逐漸壞死，而無法治癒。是退一步言，縱認原告勞動力有喪失，亦
      非係患癌症之故，與其所患之癌症無關。再依最高法院五十八年台上字第一六
      ○號判決意旨，認為勞動年數僅得計算至五十歲，惟原告卻主張計算至六十五
      歲，另原告係五十二年一月九日出生，縱依其所述自八十六年八月起留職停薪
      起算，原告當時亦已卅四歲又七個月，其剩餘勞動年數亦僅為十五年又五個月
      ，原告卻主張減少三十一年之勞動收入，是依上述最高法院判決意旨觀之，原
      告之請求顯然無據。另原告關於慰撫金之請求，數額為仟萬元，顯然過高，
      且未敘明其何以請求如此高額慰撫金之理由，顯然無理。
三、證據：提出點名單影本六紙、報到單影本十紙、筆錄節本影本十九份、台北榮民
    總醫院（八九）北總字第二二五七○號函影本一紙為證。
丙、本院依職權調閱台灣高等法院八十八年度上訴字第三九八六號卷宗。
    理    由
一、本件原告起訴主張：原告與被告於八十三年二月二十日，舉行公證結婚，婚後兩
    人尚稱恩愛。俟被告於八十三年底，因奉派前往宜蘭縣頭城鎮衛生所，支援醫療
    服務之際，結識當時任職於頭城衛生所之訴外人許舒茜，二人即私下交往。嗣於
    八十四年七、八月間，原告發現右邊乳房有不明硬塊及不正常褐色分泌物，即向
    擔任台北榮民總醫院家庭醫學科總住院醫師之被告求診，被告診療後發現原告之
    右邊乳房，確實出現硬塊，乳頭並有褐色分泌物，據其專業知識判斷，原告已罹
    患乳癌。詎被告當時因與訴外人許舒茜交往，竟故意不告知原告，可能已罹患乳
    癌之診斷結果，卻向原告訛稱該等症狀，僅為女人正常之生理現象，並非任何疾
    病的徵兆，使原告未再多心，亦未做任何進一步的醫學檢查。後至八十四年底、
    八十五年初，原告因右邊乳房之硬塊部分，除原有之徵狀外，又發生流出血絲之
    情形，原告再度向被告求診，被告於診療後，竟以係因原告洗澡摩擦該處太用力
    所致，蓄意誤導原告相信前述各種徵兆，均非任何疾病之徵兆。再至八十五年間
    ，原告因先前之症狀不僅未見消解，且腫塊部分持續增大，更開始發生劇痛，原
    告因此又向被告求診，並欲另行求診乳房專科醫師，卻遭被告嚴厲制止，直至八
    十六年三月十五日，原告因病倒經家人送至和信治癌中心醫院就診，經楊博勝醫
    師診療後，始知悉原告已有腋下淋巴腺腫大，乳房硬塊已達直徑九公分，屬於乳
    癌第三期。後原告始發現被告與訴外人許舒茜，早於八十五年十二月二十三日，
    舉行訂婚儀式。是原告因被告之侵權行為，自八十六年四月起，因無法及時治療
    ，致病情加重，尚失勞動能力無法工作，而原告原任職月旦公司之副總編輯，每
    月薪資肆萬零伍佰元，至原告六十五歲退休為止，減少三十一年之勞動收入，共
    玖佰貳拾肆萬捌仟佰肆拾柒元；且原告因被告之侵權行為，受有精神上之痛苦
    ，請求仟萬元之慰撫金。爰依民法第一百八十四條第一項前段、第一百九十五
    條之規定，請求被告給付仟玖佰貳拾肆萬捌仟貳佰肆拾柒元，及自起訴狀繕本
    送達翌日起至清償日止，按週年利率百分之五計算之利息等語。
二、被告則以：被告從未有原告所稱之企圖謀殺原告，企圖剝奪原告之生命權，致嚴
    重損害原告之身體及健康等情事，自無賠償原告精神慰撫金之理。而被告於八十
    四年間僅為住院醫師，並非如原告所述之資深專科醫師，且亦從未替原告看診，
    更未阻止、亦無法阻止原告至醫院就診。依醫師法第八條之二第一項規定，醫師
    僅得在衛生主管機關核准登記之醫療機構執業，是被告當時僅能在台北榮民總醫
    院執行醫療業務，不得在他處執行業務，被告亦從未在自宅內執行醫療業務，自
    不可能為原告看診，即不可能與原告發生醫療契約關係，亦即絕不致與原告成立
    醫病關係。再被告與原告為夫妻關係，並無醫病關係存在，除前所述依法律規定
    ，被告不得在台北榮民總醫院以外之場所為人看診，事實上亦從未在自宅內為看
    診行為外，原告實際上亦均係至台北榮民總醫院，向其他醫師求診。另依台北榮
    民總醫院，於八十九年三月二十四日，以（八九）北總字第二二五七○號函，回
    覆台灣高等法院時，其說明二末段載稱：「--乳房有異常硬塊時，其鑑別診斷包
    括多種疾病，但觸診本身很難明確診斷乳癌。」是依該函可知，縱認被告曾為觸
    診行為，仍無從判斷原告係罹患乳癌，則被告既無從判斷是否為癌症，被告何來
    故意不告知診斷結果，以及積極誤導原告之情事可言。另依刑法第十五條第一項
    之規定，最高法院二十八年上字第三九七四號判例、二十九年上字第二七七六號
    判例之意旨，不作為行為縱令客觀上違反法律上之防止義務，如行為人主觀上並
    無犯罪故意，除應論過失犯者外，仍不成立犯罪。本件被告與原告間，無醫病關
    係存在，在法律上自無防止義務存在，更無任何證據，足以證明被告主觀上有犯
    罪之故意，被告自不構成殺人未遂或使人受重傷之罪責，亦不應負擔賠償之責任
    。又身體或健康受侵害，而減少勞動能力者，其減少及殘存勞動能力之價值，不
    能以現有之收入為準，最高法院亦著有六十一年台上字第一九八七號判例。另原
    告並未敘明其勞動能力究係如何喪失，及因何喪失。甚且，原告於刑事案件中，
    自偵查、一審、以迄二審審理時，每一庭期均必到庭應訊，並當庭以筆記紀錄被
    告及相關人等之陳述，此均有刑事訴訟卷宗可稽，似此實難令人相信其有勞動力
    喪失之情形，且適足證明其勞動力並未喪失。原告早年即患有類風溼性關節炎，
    此病症會使患者之關節逐漸壞死，而無法治癒。是退一步言，縱認原告勞動力有
    喪失，亦非係患癌症之故，與其所患之癌症無關。再依最高法院五十八年台上字
    第一六○號判決意旨，認為勞動年數僅得計算至五十歲，惟原告卻主張計算至六
    十五歲。另原告係五十二年一月九日出生，縱依其所述自八十六年八月起留職停
    薪起算，原告當時已三十四歲又七個月，其剩餘勞動年數亦僅為十五年又五個月
    ，原告卻主張減少三十一年之勞動收入，是依上述最高法院判決意旨觀之，原告
    之請求顯然無據。另原告關於慰撫金之請求，數額為仟萬元，顯然過高，且未
    敘明其何以請求如此高額慰撫金之理由，顯然無理。
三、本件原告主張與被告於八十三年二月二十日，舉行公證結婚；被告於八十三年底
    ，因奉派前往宜蘭縣頭城鎮衛生所，支援醫療服務之際，結識當時任職於頭城衛
    生所之訴外人許舒茜，二人即私下交往；嗣於八十四年七、八月間，原告發現右
    邊乳房有不明硬塊及不正常褐色分泌物；俟至八十四年底、八十五年初，原告右
    邊乳房之硬塊部分，除原有之徵狀外，又發生流出血絲之症狀；直至八十六年三
    月十五日，原告經家人送至和信治癌中心醫院就診，經楊博勝醫師診療後，知悉
    原告已有腋下淋巴腺腫大，乳房硬塊已達直徑九公分，屬於乳癌第三期；以及被
    告與訴外人許舒茜，於八十五年十二月二十三日，舉行訂婚儀式之事實，業據其
    提出結婚公證書、診斷證明書為證，亦為被告所不爭執，則原告此部分主張之事
    實，自堪信為真實。至原告另主張於八十四年七、八月間，原告發現右邊乳房有
    不明硬塊及不正常褐色分泌物，即向被告求診，被告診療後發現原告之右邊乳房
    ，確實出現硬塊，乳頭並有褐色分泌物，據其專業知識判斷可能罹患乳癌，被告
    當時因與訴外人許舒茜交往，故意不告知原告可能已罹患乳癌之診斷結果，卻告
    知原告該等症狀，僅為女人正常之生理現象，並非任何疾病的徵兆；俟至八十四
    年底、八十五年初，原告右邊乳房之硬塊部分，除原有之徵狀外，又發生流出血
    絲之情形，原告再度向被告求診，被告診療後，以係因原告洗澡摩擦該處太用力
    所致，蓄意誤導原告相信各徵兆，並非任何疾病之徵兆；再至八十五年間，原告
    因先前之症狀不僅未見消解，且腫塊部分持續增大，更開始發生劇痛，原告因此
    又向被告求診，並欲另行求診乳房專科醫師，卻遭被告嚴厲制止之部分，則被告
    均否認之，並以前揭情詞抗辯之。
四、經查：本件原告另向被告提出殺人未遂、通姦之告訴，經台灣台北地方法院檢察
    署（下稱台北地檢署）偵查後，以八十六年度偵字第一五六二六號不起訴處分，
    嗣經原告提出再議，經台灣高等法院檢察署發回後，台北地檢署另以八十七年度
    偵續字第一九三號提起公訴，並經本院刑事庭以八十七年度訴字第一五六五號，
    殺人未遂部分，判處被告有期徒刑六年七月；通姦部分無罪。再經上訴後，台灣
    高等法院以八十八年度上訴字第三九八六號，對於被告之殺人未遂部分，改判使
    原告受重傷，處有期徒刑五年；通姦部分維持無罪判決，此經本院調閱上開卷宗
    屬實，亦為兩造所不爭執。是依被告於八十六年七月二十四日，於台北地檢署偵
    訊時，即自承於八十四年間，已發現原告之乳房有硬塊、褐色分泌物及出血（參
    照八十六年度偵字第一五六二六號偵查卷第五十頁、第六十九頁）；另於八十六
    年九月五日，向台北地檢署提出之答辯狀中，亦自承：「大約二年前甲○○告訴
    我，她乳房發現腫塊及分泌物。」（參照八十六年度偵字第一五六二六號卷第五
    十二頁）；又於八十七年五月二十五日，台北地檢署檢察官偵訊時坦承，於八十
    四年間，替原告觸診發現乳房有硬塊（圓形、約三公分）、褐色分泌物（參照八
    十七年度偵續字第一九三號卷第六十頁至第六十四頁）；另於八十七年六月十一
    日，檢察官偵訊時坦承，於八十四年底、八十五年初，即看過原告之乳房有深色
    分泌物（參照八十七年度偵續字第一八三頁）；再於八十七年七月十四日，檢察
    官偵訊時坦承，於八十四年底、八十五年初，曾摸過原告之胸部有硬塊（參照八
    十七年度偵續字第一九三號卷第二四九頁）；亦於八十七年九月十日，檢察官偵
    訊時坦承，於八十五年間，已知原告之乳房有褐色分泌物（參照八十七年度偵續
    字第一九三號卷第三二五頁）。後於八十八年四月二十九日，本院八十七年度訴
    字第一五六五號殺人未遂一案調查時，坦承原告之胸罩有血絲；更於八十六年三
    月二十三日，與原告之電話交談中，坦承原告之乳頭有流血（參照八十六年度偵
    字第一五六二六號卷第廿八頁）。可知被告確實於八十四年七、八月間，以及八
    十五年初，接受原告之求診，並於為原告觸診後，已發現原告之右邊乳房有硬塊
    、褐色分泌物及出血，是被告抗辯稱從未替原告看診，不知被告右邊乳房已有病
    變，洵無足採。
五、次查，被告為國立陽明醫學院畢業，於八十一年間，至台北榮民總醫院擔任家庭
    醫學科之醫師，並於八十四年間，擔任總住院醫師，已受過內科、外科、婦產科
    與小兒科之訓練，且曾跟隨台北榮總乳房外科權威醫師王惠暢，學習乳房疾病之
    診斷與治療，此為被告所不爭執。而一般家醫科醫生，對於乳房有硬塊之求診病
    人，皆會建議或安排病人即時去做乳房攝影、抽吸、切片等檢查，以能即時掌握
    病情，對症下藥，除去病害。另依被告於其所翻譯之「癌症的治療與預防」一文
    中提到：「美國癌症協會公布癌症七大警訊—乳房或身上不明腫塊、身上有不正
    常的出血或分泌物包辦其中二項。」（參照八十六年度偵字第一五六二六號卷第
    一一０頁）。且被告於刑事偵查中，亦自承稱類風濕性關節炎之病人，乳房流血
    不算正常，應該做一些檢查，如乳房攝影及超音波檢查（參照八十七年度偵續字
    第一九三號卷第六十三頁）。參以，台北榮民總醫院家醫科主任即蔡世滋醫生，
    於八十八年六月一日，本院八十七年度訴字第一五六五號殺人未遂一案調查時，
    亦證稱：家醫科醫生發現病人乳房有腫塊、褐色分泌物，會建議病人作進一步檢
    查。是綜合前述判斷，被告顯然具有乳房疾病專科知識，於八十四年七、八月間
    ，以及八十五年初，知悉原告之右乳房有硬塊、褐色分泌物及出血，即有能力判
    斷原告已罹患乳癌。
六、再查，被告於檢察官偵查中自承：「八十四年有摸到湯女乳房硬塊，伊告知湯女
    不用太擔心。」（參照八十七年度偵續字第一九三號卷第六十頁、第六十一頁）
    。又被告於八十六年九月五日，於偵查中提出之答辯狀亦稱：「大約二年前甲○
    ○告訴我，她乳房發現腫塊及分泌物，經我詳細檢查，又綜合我醫療知識--，因
    此認定她的腫塊應屬良性，所以我要他注意有任何變化要告訴我，再安排進一步
    檢查。--」（參照八十六年度偵字第一五六二六號卷第五十二頁）。然被告至八
    十六年三月間，原告發現罹患乳癌為止，均未替原告安排作進一步檢查。且被告
    於八十三年底，因至宜蘭縣頭城鎮衛生所出差，認識訴外人許舒茜後，即開始交
    往；並於八十五年間，與訴外人許舒茜一同至龍溪旅遊；事後更以書信向訴外人
    許舒茜承諾處理原告之事宜，此均有該書信附於前述刑事案卷宗內；以及與原告
    婚姻關係存續中，於八十五年十二月二十二日，與訴外人許舒茜公然訂婚。則原
    告主張被告於知悉其患有乳癌之病症後，故意以不作為之手段，未告知原告已罹
    患癌症，並進而阻止原告就醫之事實，應堪信為真實。
七、按故意或過失，不法侵害他人之權利者，負損害賠償責任；不法侵害他人之身體
    或健康者，對於被害人因此喪失或減少勞動能力或增加生活上之需要時，應負損
    害賠償責任；不法侵害他人之身體、健康、名譽或自由者，被害人雖非財產上之
    損害，亦得請求賠償相當之金額，其名譽被侵害者，並得請求為回復名譽之適當
    處分；民法第一百八十四條第一項前段、第一百九十三條、第一百九十五條分別
    定有明文。本件被告為原告之配偶，而夫妻彼此間，基於共同生活之信賴關係，
    對於彼此間之生命、身體，應有相互救助之義務；且被告亦具有醫師資格，於接
    受原告之求診後，自有告知原告診斷結果之義務。惟被告無合法之阻卻違法事由
    ，竟基於身為原告之配偶與具有醫師資格此雙重地位，利用被告求診之機會，故
    意不告知原告可能已罹患乳癌之診斷結果，又故意向原告訛稱並非罹患癌症，更
    積極阻止原告向其他醫療機構就醫，致使原告未能早期就醫治療，受有乳癌從第
    一期惡化為第三期之傷害。而依附於前述刑事卷宗之醫學資料，乳癌早期發現治
    癒率高，愈接近末期治癒率愈低。是被告明知乳癌早期治療與晚期治療，其治癒
    率與存活率有明顯差異，竟利用原告乳癌自然惡化必可致其身體產生重大不治之
    自然因果關係，一方面故意消極不告知原告可能已罹患乳癌之診斷結果，另一方
    面又向原告訛稱並非乳癌之症狀，使原告延誤及時向其他醫生求診治療之時機，
    其乳癌由第一期惡化至第三期，則被告故意未告知原告診斷結果，與積極訛詐原
    告未發生任何病變，再阻止原告就醫之行為，與原告身體健康受損害之間，具有
    相當之因果關係。是依前述民法第一百八十四條第一項前段、第一百九十五條之
    規定，被告自應對於原告負擔財產上與非財產上之損害賠償責任。次按，身體或
    健康受侵害，而減少勞動能力者，其減少及殘存勞動能力之價值，不能以現有之
    收入為準，蓋現有收入每因特殊因素之存在，而與實際所餘勞動能力不能相符，
    現有收入高者，一旦喪失其職位，未必能自他處獲得同一待遇，故所謂減少及殘
    存勞動能力之價值，應以其能力在通常情形下可能取得之收入為標準；被害人因
    身體健康被侵害而喪失勞動能力所受之損害，其金額應就被害人受侵害前之身體
    健康狀態、教育程度、專門技能、社會經驗等方面酌定之，不能以一時一地之工
    作收入為準，又商人之經營能力固為勞動能力之一種，但營業收入乃出於財產之
    運用，資本及機會等皆其要素，不能全部視為勞動能力之所得；最高法院著有六
    十一年台上第一九八七號判例、六十三年台上第一三九四號判例，可資參照。本
    件原告因被告之侵權行為，受有乳癌由第一期惡化至第三期、併發右側腋下淋巴
    腺移轉、切除乳房之傷害，此有和信治癌中心醫院診斷證明書在卷足憑，亦有原
    告於和信治癌中心醫院之病歷資料附於該刑事卷中，原告因受此傷害，體重驟降
    至三十公斤以下，目前僅能以輪椅代步，此亦為被告所不爭執，而乳房屬於胸部
    之器官，此有台北榮民總醫院八十九年三月二十四日（八九）北總家字第二二五
    七○號函，附於台灣高等法院八十八年上訴字第三九八六號刑事卷宗內，經本院
    調閱屬實，則原告因受此傷害，相當於勞工保險條例第五十三條所附勞保殘廢給
    付標準表，殘廢等級之第一級，此可參酌勞工保險條例第五十三條所附勞保殘廢
    給付標準表之胸腹部臟器障害部分，障害項目第四十四項：「胸腹部臟器機能遺
    存極度障害，終身不能從事任何工作，經常需要醫療護理或專人周密照護者。」
    則原告減少勞動能力比率即殘廢等級為第一級，喪失勞動能力程度之比率為百分
    之百。又原告為五十二年一月九日出生，此為兩造所不爭執，並自八十六年四月
    起，因受此侵害無法工作，此有原告原工作之月旦公司出具之證明書在卷可證，
    是參考勞動基準法第五十三條、第五十四條，自請退休及強制退休之年齡分別為
    五十五歲、工作二十五年以上及六十歲，認為勞動年數應自八十六年四月即原告
    三十四歲起算至六十歲止，共計二十六年，較為適當。又計算被害人喪失或減少
    勞動能力之損害，參照前述最高法院六十一年台上第一九八七號判例、六十三年
    台上第一三九四號判例之意旨，尚非得以原告現有之收入為準，故原告主張以其
    八十四年、八十五年間之薪資所得每月肆萬零伍佰元為計算之標準，尚有不當，
    應以八十五年平均每人國民平均所得為計算之標準，較為可採，查八十五年平均
    每人國民平均所得為拾萬貳仟玖佰捌拾柒元，此有行政院主計處編定之國民
    所得統計摘要附卷可按。則原告主張其減少勞動能力一次給付之賠償總額，依霍
    夫曼計算法扣除中間利息，算得原告因本件所受減少勞動能力之損害為伍佰陸拾
    肆萬貳仟壹佰捌拾捌元（332987×16.94417=0000000）。另本院審酌原告為東吳
    大學畢業，原擔任月旦公司副總編輯之職務，被告為陽明醫學院畢業，現擔任嘉
    義榮民醫院醫師之身分、地位，以及被告現有位於台北市○○路一三七巷十五號
    四樓之不動產，每年年收入約肆佰萬元等因素，此均為兩造所不爭執，且原告因
    被告之侵權行為，受有乳癌由第一期惡化至第三期，併有腋下淋巴轉移，屬於局
    部侵犯移轉型乳癌，開刀治癒率較低，其五年存活率不到百分之五十等之痛苦，
    此有和信治癌中心醫院之醫師楊博勝，於前述刑事審判中證述明確，是原告所受
    之傷害，斷非金錢所得彌補，本院認為原告主張所受之精神上損害仟萬元，尚
    屬適當。
八、從而，原告依民法第一百八十四條第一項前段、第一百九十五條之規定，請求被
    告給付仟伍佰陸拾肆萬貳仟壹佰捌拾捌元，及自起訴狀繕本送達被告之翌日即
    八十八年八月二十八日起至清償日止，按週年利率百分之五計算利息之範圍內，
    為有理由，應予准許，逾此部分之請求，為無理由，應予駁回。另本件兩造均陳
    明願供擔保後，請准宣告假執行或免為假執行，經核原告勝訴部分，合於規定，
    爰分別酌定相當之擔保金額，予以准許。又原告其餘之訴既經駁回，其該部分假
    執行之聲請，因訴之駁回而失所附麗，不應准許。
九、據上論結，原告之訴為一部有理由，一部無理由，依民事訴訟法第七十九條但書
    、第三百九十條第二項、第三百九十二條，判決如主文。
中      華      民      國    八十九    年      七      月     十八     日
                                 民事第六庭法      官  姜悌文
右為正本係照原本作成
如對本判決上訴，須於判決送達後廿日內向本院提出上訴狀
中      華      民      國    八十九    年      七      月     十九     日
                                            法院書記官  陳鳳瀴


司法院資訊處製作；財團法人民間司法改革基金會備份。
